【裁判字號】    89,家訴,9
【裁判日期】    900221
【裁判案由】    確認婚姻關係不成立等
【裁判全文】
臺灣臺北地方法院民事判決  八十九年度家訴字第九號
    原      告  甲○○
    被      告  乙○○
右當事人間請求確認婚姻關係不成立事件，本院判決如左：
    主    文
原告之訴駁回。
訴訟費用由原告負擔。
    事    實
甲、原告方面：
一、聲明：
  （一）先位聲明：確認原告與被告之婚姻關係不成立。
  （二）備位聲明：請准原告與被告離婚。
                  兩造所生長男張登凱、次男張天之權利義務之行使或負擔由原告
                  任之。
二、陳述：
  （一）原告與被告同居，於民國（下同）八十一年三月十七日生育長子張登凱，為
        辦理長子之出生登記並於戶籍謄本記載其雙親姓名，兩造乃協議先於八十一
        年四月十八日至台北縣三重市第一戶政事務所辦理結婚登記，同年月二十一
        日辦理長子之出生登記，然兩造係為子女身分上之權益辦理結婚登記，並未
        舉行公開儀式及二人以上之證人，結婚證書上之簽名、蓋章均原告所為，要
        不能僅因兩造同居育有子女之事實，或在外自稱為夫妻關係，即認定有夫妻
        關係，兩造既不備上開結婚之要件，婚姻關係不成立，惟被告堅稱婚姻關係
        成立，原告負有履行同居之義務，是原告有提起本件確認訴訟即有受確認判
        決之法律上之利益，爰先位請求確認兩造婚姻關係立不成立。
  （二）倘認兩造婚姻關係成立，認原告先位之訴無理由，惟被告自長子張登凱出生
        後，即不務正業，放蕩成性，從未賺錢養家，成天只知聚賭打麻將，棄妻兒
        於不顧，家中一切開銷均靠原告擺路邊攤維持；復於八十一年間以其所有房
        地向銀行貸款新台幣（下同）一百萬元，亦係由原告以賣小吃之收入陸續清
        償，至八十六年間始還清，惟被告不思原告持家之辛苦，三天兩頭藉故尋隙
        找砸，屢次毆打原告，最近一次係於八十八年一月三十日上午九時在台北市
        萬華區○○街○段一二０巷十五號住處，以手掐住原告脖子意圖傷害原告性
        命，致原告受有左耳後部挫傷皮下紅二×一公分、頸後部挫傷皮下紅三×二
        公分等傷害，原告不堪同居之虐待，並有難以維持婚姻之重大事由，自依民
        法第一千零五十二條第一項第三款及同條第二項之規定，判准兩造離婚如備
        位聲明。
  （三）被告所辯稱之宴客只是吃飯聊天，並沒有以新人身分向客人敬酒，結婚要戴
        戒、照婚紗照，原告都沒有，確因小孩要出生，原告一個人去辦結婚證記。
  （四）被告沒有時常打我，但兩造常有口角，原告賣小吃，只要有男客人與原告談
        話，被告就懷疑原告有外遇，或是缺錢時就找原告要錢，被告七、八年沒有
        工作，他如此我無法與之共同生活。
三、證據：提出戶籍謄本、臺灣臺北地方法院檢察署檢察官八十八年度偵字第五一六
          三號起訴書、驗傷診斷書；並聲請傳喚證人林三郎、林吳彩雲。
乙、被告方面：
一、聲明：原告之訴駁回。
二、陳述：
  （一）二造於七十八年十二月二十五日於台北市夜巴黎舞廳認識，旋即同居，原告
        拋夫棄女而離婚，被告則係喪偶十年，不願讓親友破費，遂於七十九年七月
        間於被告經營之三重市寶園戲院宴請朋友喝喜酒，原告父母並未參加，惟父
        母是否參加婚宴與婚姻是否成立無必然關係，原告為達目的，教唆父母作偽
        證。原告所指被告不務正業、屢次毆打原告、代償欠款之事亦屬荒謬，係原
        告打被告逼被告離婚，此事經檢察官偵查終結，原告亦列為被告並併予起訴
        ，嗣兩造均撤回告訴；被告有扣繳憑單及房屋租約，可以證明被告非無業遊
        民，原告所述均非事實。
  （二）被告親人張松標、張葉罔惜、張德星均授授權於結婚證書用印，兩造結婚已
        備要件，原告若認為不成立，應負舉證責任；原告係因有外遇才要離婚，被
        告果如原告所言，孩子豈會願意同住，是原告之訴無理由。
三、證據：提出臺灣臺北地方法院檢察署檢察官八十八年度偵字第五一六三號起訴書
          、臺灣臺北地方法院八十九年度易字第一四八二號刑事判決、扣繳憑單、
          房屋租約、診斷證明書、賀卡各一件；另聲請傳喚證人林冠宏。
丙、本院依職權向台北縣三重市戶政事務所函調兩造結婚證記申請書、結婚證書；並
    傳喚證人張德星、張葉罔惜。
    理    由
一、原告張兩造於八十一年三月八日結婚，並為結婚登記，惟結婚當時並未舉行公開
    儀式，又無二人以上之證人，顯不符結婚之要件，兩造婚姻無結婚之事實，爰先
    位請求確認兩造婚姻關係立不成立。又無倘認兩造婚姻關係存在，認原告先位之
    訴無理由，惟被告自長子張登凱出生後，即不務正業，從未賺錢養家，成天只知
    聚賭打麻將，棄妻兒於不顧，家中一切開銷均靠原告擺路邊攤維持；復於八十一
    年間向銀行貸款一百萬元，亦係由原告以賣小吃之收入陸續清償，至八十六年間
    始還清，惟被告不思原告持家之辛苦，三天兩頭藉故尋隙找砸，屢次毆打原告，
    最近一次係於八十八年一月三十日上午九時在台北市○○區○○街二段一二０巷
    十五號住處，以手掐住原告脖子意圖傷害原告性命，致原告受有左耳後部挫傷皮
    下紅、頸後部挫傷皮下紅，原告不堪同居之虐待，並有難以維持婚姻之重大事由
    ，自依民法第一千零五十二條第一項第三款及同條第二項之規定，判准兩造離婚
    如備位聲明。被告則抗辯兩造於七十九年七月間結婚，有宴請朋友，且有公開儀
    式，並已辦理結婚登記，兩造婚姻關係已然成立，原告主張婚姻不成立應負舉證
    責任。被告並非無業遊民，未毆打原告，係原告毆打被告等語。
二、先位請求有無理由部分：
  （一）查兩造於八十一年三月八日結婚並為結婚之登記，有卷附之戶籍謄本記事欄
        記載可稽。又結婚應有公開儀式及二人以上之證人；經依戶籍法為結婚之登
        記者，推定其已結婚，民法第九百八十二條第一項、第二項分別定有明文。
        兩造既已依戶籍法為結婚之登記，揆諸前開規定，自應推定兩造已結婚，原
        告主張兩造婚姻關係不成立，即應由原告負舉證之責。
  （二）原告主張兩造結婚無公開儀式及二人以上之證人，固以其父母林三郎、林吳
        彩雲證稱不知原告結婚等語，為其證據，但結婚並不以父母在場為要件，是
        不能以原告之父母未參加婚禮或不知原告結婚，即認兩造沒有結婚之事實；
        參以證人林冠宏於八十八年七月二十六日結證稱：「兩造交往後，原告催被
        告結婚，因為被告喪偶，故不想舖張。在七十九年間，我交待戲院之廚房辦
        乙桌宴客，．．．請戲院之股東及員工。在大廳宴客，其他人可以看見我們
        」、「我說的是事實，在吃飯前被告就說要請大家吃結婚喜酒」等語；另證
        人即被告之兄張德星亦證稱：「二人結婚是在三重市的寶園戲院大廳辦桌請
        客，因為當時他們是戲院股東，所以在那裡請客。」、「（當時你在場？)
        有的，在場還有合夥股東及看電影的人，兩人有表示要結婚，因為二人都不
        是第一次結婚，所以儀式簡單」等語；原告雖以證人所言不實置辯，惟依卷
        附戶籍謄本所載，兩造均非第一次結婚，堪認證人證稱兩造因係再婚，一切
        從簡，僅有宴請一桌朋友數人應屬可信。又結婚固應有公開之儀式及二人以
        上之證人，惟儀式及證人身分如何，法律本無限定，兩造結婚當日既於戲院
        大廳，屬一般不特定之人所共見，即為公開，符合民法第九百八十二條第一
        項所謂結婚之公開儀式，復有證人林冠宏、張德星二人以上之人在場為證，
        自與民法第九百八十二條第一項所定要件相符。原告主張兩造結婚無公開儀
        式及二人以上之證人為由，訴請確認兩造間婚姻關係不成立，為無理由。
三、備位請求部分：
  （一）民法第一千零五十二條第三款所謂不堪同居之虐待，係指予以身體上或精神
        上不可忍受之痛苦，致不堪繼續同居者而言，如非客觀的已達於此程度，不
        容夫妻之一方，以主觀之見解，任意請求與他方離婚（最高法院三十四年度
        上字第三九六八號判例參照）。又夫妻間偶爾失和毆打他方，致令受有微傷
        ，如按其情形尚難認為不堪同居之虐待者，不得認他方之請求離婚為有正當
        理由（最高法院二十年度上字第二三四一號判例參照）。即是否不堪同居之
        虐待者，應依客觀之標準，諸如二造之地位、教育程度及其他之情事而為決
        定，而非以個人主觀之見解認定之，認經常毆打不重視受傷程度即可認屬不
        堪同居之虐待，而偶然毆打，則須視受傷程度認定之，又精神上虐待等亦屬
        不堪同居之虐待應為屬當然之解釋。經查：
        １、原告主張遭被告毆打，原告致不堪同居之虐待，固據提出臺灣臺北地方
            法院檢察署檢察官八十八年度偵字第五一六三號起訴書、驗傷診斷書為
            證。惟原告自稱兩造常有口角，但被告並未經常毆打原告，足證被告並
            非常有暴力行為；原告所舉不堪同居之虐待係之事實，係兩造於八十八
            年一月三十日，在台北市○○街○段一二０巷十五號住處發生爭執並互
            毆，原告受有左耳後部挫傷皮下紅二×一公分、頸後部挫傷皮下紅三×
            二公分之傷害，被告受有兩上肢挫傷四×三公分、三×二公分、二×一
            公分、二×三公分，此有兩造提出之驗傷診斷書各一件為證，核原告所
            受之傷害尚屬輕微、被告亦遭原告傷害及兩造地位、教育程度及兩造相
            處情形等一切情況，難認原告因與被告互毆受傷為不堪同居之虐待。
        ２、夫妻之一方誣指他方有外遇，使之感受精神上之痛苦，致不堪同居者，
            亦屬民法第一千零五十二條第一項第三款所稱之不堪同居之虐待，惟所
            謂誣指，必其所指種種出於憑空捏造，故意為之者，始足當之，如僅因
            誤認事實，而非故意誣衊者即不能以上開法條相繩。被告因認原告與男
            性對話及舉動較親密致誤認原告有外遇，即不得與誣指同視，而認被告
            有虐待行為。
        ３、被告目前的工作狀況及收入穩定，有台北市政府社會局監護權訪視報告
            在卷可證，復有被告薪資扣繳憑單在卷可稽，原告稱被告不務正業應非
            可信；原告所稱被告向銀行借款一百萬元經伊分期清償完畢，縱然屬實
            ，惟被告以自有房地向銀行借款，原告並不負清償責任，尚難認被告無
            業或借款行為構成不堪同居之虐待。
        ４、綜上就兩造共同生活之全盤情況觀之，原告未能證明其身體或精神上遭
            受不可忍之痛苦，致不堪同居之虐待，揆諸前開說明，原告以此主張離
            婚為無理由，應予駁回。
  （二）又按民法第一千零五十二條第二項規定：「有前以外之重大事由，難以維持
        婚姻者，夫妻之一方得請求離婚。但其事由應由夫妻之一方負責者，僅他方
        得請求離婚」，此項離婚事由之概括規定，其目的在使夫妻請求裁判離婚之
        事由較富彈性。是否有難以維持婚姻之重大事由，以婚姻是否已生破綻而無
        回復之希望，此不可由原告已喪失維持婚姻意欲之主觀面加以認定，而應依
        客觀的標準，即難以維持婚姻之事實，是否任何人處於同一境況，均將喪失
        維持婚姻希望之程度以定之。又夫妻間發生足使婚姻難以維持之重大事由者
        ，雖不符合該條第一項所列各款情形，並無不准依上開法條第二項訴請離婚
        之理，惟為求公允故設有但書，即難以維持婚姻之重大雙方均須負責時，應
        比較衡量雙方有責之程度，僅責任較輕之一方，得向責任較重之他方請求離
        婚，或有責程度相同時，雙方均得請求，始符公平。次按，當事人主張有利
        於己之事實者，就其事實有舉證之責任，民事訴訟法第二百七十七條定有明
        文。因此原告應證明被告就使婚姻難以維持之重大事由，被告之有責程度高
        於原告，原告始能據以訴請離婚。經查：
        兩造常有口角，無法相互協力保持其共同生活之圓滿、幸福，為兩造所不爭
        ；兩造自八十八年一月三十日勃谿動手互毆後，原告即返回嘉義娘家居住迄
        今，無意返家與被告同居，被告於台北市政府社會局訪視時則稱即便原告想
        回來，也不要讓原告回來；參以兩造在訴訟中，針鋒相對，相互攻詰，互不
        相讓，足證兩造婚姻有深刻之裂痕，惟其均未盡力維持婚姻，亦無維持婚姻
        之意願，兩造對婚姻發生破綻，均有可歸責之事由，本院審酌原告於八十八
        年一月三十日與被告互毆後即自行離家，迄無返家之意願，是原告未能證明
        其為無責之一方或原告可歸責程度低於被告，原告以兩造有難以維持婚姻之
        重大事由訴請離婚，揆諸前開說明，不應准許。
四、本件事證己明，二造其餘之攻擊及防禦方法，核與判斷結果無涉，爰不一一審酌
    。
五、據上論結，原告之訴為無理由，並依民事訴訟法第七十八條，判決如主文。
中      華      民      國    九十    年     二      月    二十一        日
                                    家事法庭法  官  林妙黛
右正本係照原本作成。
如對本判決上訴，須於判決送達後二十日之不變期間內，向本院提出上訴狀。
中      華      民      國    九十    年      二      月    二十三        日
                                            書記官  張進益


司法院資訊處製作；財團法人民間司法改革基金會備份。
